【裁判字號】    97,訴,3055
【裁判日期】    971125
【裁判案由】    違反商業會計法等
【裁判全文】
臺灣臺中地方法院刑事判決              97年度訴字第3055號
公  訴  人  臺灣臺中地方法院檢察署檢察官
被      告  乙○○
被      告  甲○○
被      告  丙○○
上列被告因違反商業會計法等案件，經檢察官提起公訴（96年度
偵字第3707號、97年度偵字第15383號），本院判決如下：
    主    文
丙○○共同連續以明知不實之事項，而填製會計憑證，累犯，處
有期徒刑拾月，減為有期徒刑伍月，如易科罰金，以銀元參佰元
即新台幣玖佰元折算壹日。
乙○○、吳昌易均無罪。
    事    實
一、丙○○於91年間因犯竊盜及贓物等罪判處有期徒刑一年三月
    確定，甫於93年7月9日執行完畢，猶不知悔改，為逃避其應
    納之營業稅，明知海墨廣告多媒體股份有限公司（下稱海墨
    公司）、詮程營造工程有限公司（下稱詮程公司）係與其交
    易，而非與鉅亮實業有限公司（址設臺中縣太平市○○里○○路○段331巷2之1號，下稱鉅亮公司）交易，竟於94年3 月
    及4月間，夥同不詳年籍姓名自稱「莊總」之成年男子，共
    同基於違反商業會計法之概括犯意聯絡，先後由「莊總」以
    鉅亮公司名義開立總金額為228萬6667元之不實發票6張後，
    由丙○○交付予海墨公司及詮程公司，丙○○並以此詐術方
    式逃漏94年度3、4月份當期應納之營業稅11萬4333元。
二、案經財政部臺灣省中區國稅局告發及台灣台中地方法院檢察
    署檢察官自動檢舉簽分偵辦。
    理    由
壹、有罪部分
一、刑事訴訟法第159條之1第二項規定，被告以外之人於偵查中
    向檢察官所為之陳述，除顯有不可信之情況者外，得為證據
    。本件證人洪木昆、詹明哲二人於偵查中向檢察官所為之陳
    述，業據其二人具結在卷，且與被告丙○○並無怨隙，無顯
    不可信之情況，依前揭規定，均得作為本件之證據。
二、訊據被告丙○○矢口否認有前揭犯行，辯稱，伊僅係人頭，
    什麼事情都沒有做，一天領二百元，並被安排到鉅亮公司住
    ，沒有看過發票，也未拿發票給他人，之前承認犯罪係人頭
    公司事先講好要伊講的云云；惟查，被告丙○○有前揭犯行
    ，業據其於偵查中自白在卷，核與證人洪木昆（即詮程公司
    負責人）、證人詹明哲（即海墨公司負責人）均於偵查中證
    稱，鉅亮公司發票係丙○○所交付之事實相符，此外，並有
    詮程公司之核定稅額繳款書及承諾書、海墨公司之承諾書、
    營業稅稅籍資料查詢作業表（中區國稅局移送書附件1）、
    乙○○之90至94年度之綜合所得稅BAN給付清單（中區國稅
    局移送書附件4）、鉅亮公司之公司登記資料（中區國稅局
    移送書附件10）、營業稅年度資料查詢進項來源明細表及銷
    項去路明細表（中區國稅局移送書附件15）、鉅亮公司之發
    票、專案申請調檔統一發票查核清單（中區國稅局移送書附
    件20）等在卷足稽，被告所辯應係事後卸責之詞，不足採信
    ，事證明確，被告丙○○之犯行洵堪認定。
三、按商業會計法第七十一條規定，已於95年5月24日修正並公
    布施行，被告丙○○犯罪後之法律業已變更，修正前商業會
    計法第七十一條之刑度為「5年以下有期徒刑、拘役或科或
    併科新臺幣15萬元以下罰金」，修正後刑度為「5年以下有
    期徒刑、拘役或科或併科新臺幣60萬元以下罰金」，依刑法
    第2條第1項從舊從輕之規定，自應適用最有利之修正前商業
    會計法第七十一條之規定，核被告丙○○所為，係犯修正前
    之商業會計法第71條第1款以明知為不實之事項而填製會計
    憑證罪，及稅捐稽徵法第41條之以詐術逃漏稅捐罪。次按會
    計憑證，依其記載之內容及其製作之目的，亦屬文書之一種
    ，凡商業負責人、主辦及經辦會計人員或依法受託代他人處
    理會計事務之人員，以明知為不實事項而填製會計憑證或記
    入帳冊者，即該當商業會計法第七十一條第一款之罪，本罪
    乃刑法第二百十五條業務上文書登載不實罪之特別規定，自
    應優先適用 (最高法院92年度台上字第36 77號判例)。被告
    丙○○與「莊總」間，關於上開犯行，以犯意聯絡及行為分
    擔，均為共同正犯（刑法第28條有關共犯之規定，已於95
    年7月1日修正生效，比較修正前後之規定，對被告並無利、
    或不利之情形，仍適用裁判時之法之規定）。被告丙○○先
    後多次以明知為不實之事項而填製會計憑證犯行，均係時間
    緊接，所犯係構成要件相同之罪，顯係基於概括犯意為之，
    依修正前之刑法第56條規定，論以連續犯，並加重其刑；被
    告丙○○所犯上開二罪間，有方法結果之牽連關係，為牽連
    犯，依修正前之刑法第55條規定，從較重之以明知為不實之
    事項而填製會計憑證罪處斷（查被告行為後，94年1月7日修
    正公布之刑法，自95年7月1日施行，修正後之刑法刪除第55
    條關於牽連犯，及第56條關於連續犯之規定。本件被告所犯
    上開之罪具有牽連犯及連續犯之關係，依修正前即行為時之
    規定，應從一重之罪處斷或以一罪論並加重其刑；依修正後
    之刑法既已刪除牽連犯、連續犯之規定，則所犯上述各罪應
    依數罪併罰之規定分論併罰。比較新舊法之規定，修正後之
    規定並非較有利於被告，依刑法第2條第1項之規定，應適用
    行為時之法律，即適用修正前刑法第55條牽連犯及第56條之
    連續犯之規定），被告前於91年間犯竊盜及贓物等罪判處有
    期徒刑一年三月確定，甫於93年7月9日執行完畢，此有被告
    前案紀錄表乙紙附卷可稽，茲於五年以內再故意犯本件有期
    徒刑以上之罪，不論依修正前之刑法第47條，或修正後之刑
    法第47條第1項之規定，均構成累犯，對被告而言並無有利
    或不利之情形，自不生新舊法比較之問題，應逕依刑法第47
    條第1項規定，論以累犯，並加重其刑。爰審酌被告素行不
    佳，有前揭前科紀錄表可按，及其犯罪動機，所生損害，暨
    犯後態度等一切情狀，量處如主文所示之刑，被告犯罪時間
    係在96年4月24日以前，核與中華民國96年罪犯減刑條例第2
    條第1項第3款規定相符，減其刑二分之一，減為有期徒刑五
    月，並諭知易科罰金之折算標準（易科罰金折算標準於95年
    7月1日修正生效之刑法第四十一條第一項前段，及罰金罰鍰
    提高標準條例第二條第一項均有修正，依刑法第二條第一項
    之規定，比較修正前後之規定，以修正前之規定有利被告，
    應適用修正前之規定）。
貳、無罪部分
一、乙○○於民國93年12月間，夥同甲○○、許鴻文（另由檢察
    官偵辦）及不詳年籍姓名自稱「陳浩程」之成年男子，共同
    基於幫助納稅義務人逃漏稅捐，及違反商業會計法之概括犯
    意聯絡，以虛設之公司行號開立不實發票供他人逃漏營業稅
    為犯罪手法，由甲○○出面徵得乙○○之同意後，由乙○○
    擔任鉅亮公司之登記負責人，為商業會計法所稱之商業負責
    人。甲○○所屬之虛設行號集團，明知鉅亮公司並未銷貨與
    如附表編號3至13所示之公司，仍基於概括犯意，自94年1月
    起至94年8月止，連續在屬於會計憑證之鉅亮公司統一發票
    上，登載如附表所示銷貨予海墨公司、詮程公司、恆億營造
    股份有限公司（下稱衡億公司）等11家公司之不實事項，並
    交付予如附表編號3至13所示之公司。上開公司並據以為進
    項憑證，而申報扣抵銷項稅額，而逃漏94年度多期之營業稅
    ，總計不實開立之銷項發票共78張，金額為新臺幣（下同）
    5695萬7704元，而幫助逃漏營業稅總計282萬5387元（發票
    總稅額為284萬7887元，然其中附表編號7所示之公司為虛設
    行號，無實際營業，不生逃漏稅捐之結果，故不予計入），
    因認乙○○、甲○○二人涉有共同連續違反商業會計法第七
    十一條第一項，及稅捐稽徵法第四十三條第一項之罪嫌等語
    。
二、按犯罪事實應依證據認定之，無證據不得認定犯罪事實；不
    能證明被告犯罪，應諭知無罪之判決，刑事訴訟法第一百五
    十四條第二項、第三百零一條第一項分別定有明文。次按所
    謂認定犯罪事實之證據，係指足以認定被告確有犯罪行為之
    積極證據而言，該項證據自須適合於被告犯罪事實之認定，
    始得採為斷罪之資料；又事實之認定，應憑證據，如未能發
    現相當確實證據，或證據不足以證明，自不能以推測或擬制
    之方法，以為裁判之基礎，最高法院二十九年上字第三一０
    五號、四十年臺上字第八六號判例著有明文。又按認定犯罪
    事實所憑之證據，無論係直接證據或間接證據，其為訴訟上
    之證明，須於通常一般之人均不致有所懷疑，而得確信其為
    真實之程度者，始得據為有罪之認定，倘其證明尚未達到此
    一程度，而有合理之懷疑存在，復無其他調查途徑可尋，法
    院即應為無罪之判決，最高法院七十六年臺上字第四九八六
    按犯罪事實應依證據認定之，無證據不得認定犯罪事實；不
    能證明被告犯罪，應諭知無罪之判決，刑事法第一百五十四
    條第二項、第三百零一條第一項分別定有明文。次按所謂認
    定犯罪事實之證據，係指足以認定被告確有犯罪行為之積極
    證據而言，該項證據自須適合於被告犯罪事實之認定，始得
    採為斷罪之資料；又事實之認定，應憑證據，如未能發現相
    當確實證據，或證據不足以證明，自不能以推測或擬制之方
    法，以為裁判之基礎，最高法院二十九年上字第三一０五號
    、四十年臺上字第八六號判例著有明文。又按認定犯罪事實
    所憑之證據，無論係直接證據或間接證據，其為訴訟上之證
    明，須於通常一般之人均不致有所懷疑，而得確信其為真實
    之程度者，始得據為有罪之認定，倘其證明尚未達到此一程
    度，而有合理之懷疑存在，復無其他調查途徑可尋，法院即
    應為無罪之判決，最高法院七十六年臺上字第四九八六號著
    有判例。
三、訊據被告乙○○、吳昌易二人均堅決否認有何前揭犯行，被
    告乙○○辯稱，伊僅係人頭，不知道會被利用當負責人，及
    開立不實發票等語，被告吳昌易辯稱，伊僅介紹乙○○與「
    陳浩程」認識，不知道乙○○會被叫去當人頭及開立不實發
    票等語；按公訴人認為被告乙○○、吳昌易二人涉有前揭犯
    罪，係以，被告乙○○已坦承經被告吳昌易之介紹，收取人
    頭費用，擔任鉅亮公司的人頭，被告吳昌易亦供稱乙○○係
    由「陳浩程」安排擔任鉅亮公司之人頭，並有鉅亮公司之公
    司資料、發票、申報書等證物足稽等為論述。
四、被告乙○○係經由被告吳昌易之介紹，由「陳浩程」安排擔
    任鉅亮公司之負責人，且由鉅亮公司名義開立統一發票，自
    94 年1月起至94年8月止，連續在屬於會計憑證之鉅亮公司
    統一發票上，登載銷貨予海墨公司、詮程公司、恆億公司等
    11家公司之不實事項，並交付予如附表編號3至13所示之公
    司。上開公司並據以為進項憑證，而申報扣抵銷項稅額，而
    逃漏94年度多期之營業稅，總計不實開立之銷項發票共78張
    ，金額為新臺幣（下同）5695萬7704元，而幫助逃漏營業稅
    總計282萬5387元（發票總稅額為284萬7887元，然其中附表
    編號7所示之公司為虛設行號，無實際營業，不生逃漏稅捐
    之結果，故不予計入）等情，業據被告乙○○、吳昌易二人
    於偵查中供明在卷，並經證人即恆億公司負責人王天信於偵
    查中陳述，恆億公司未與鉅亮公司交易，而係向卡車司機購
    入砂石，並由卡車司機交付鉅亮公司發票等情，及證人洪木
    昆、詹明哲二人於偵查中供明在卷，並有營業稅稅籍資料查
    詢作業表（中區國稅局移送書附件1）、鉅亮公司之公司登
    記資料（中區國稅局移送書附件10）、乙○○之90至94年度
    之綜合所得稅BAN給付清單（中區國稅局移送書附件4）、營
    業稅年度資料查詢進項來源明細表及銷項去路明細表（中區
    國稅局移送書附件15）、鉅亮公司申報書（中區國稅局移送
    書附件14）、中區國稅局95年7月11日中區國稅四字第095
    0033698號刑事案件告發書（中區國稅局移送書附件13）、
    本署95年度偵字第22132號起訴書、鉅亮公司之發票、專案
    申請調檔統一發票查核清單（中區國稅局移送書附件20）、
    高雄市國稅局左營稽徵所95年2月14日財高國稅左營業字第
    09 50001462號函（中區國稅局移送書附件16）、三澤營造
    有限公司、原証企業有限公司、鼎吉工程有限公司之營業稅
    年度資料查詢進項來源明細表（中區國稅局移送書附件22
    ）、恆億公司之處分書及核定稅額繳款書、罰鍰繳款書（中
    區國稅局移送書附件17）足稽，此部分事實應堪認定。
五、惟查，現今社會擔任公司形式負責人，僅出名為負責人，而
    未參與實際業務之經營者，所在多有，本件被告乙○○雖擔
    任鉅亮公司之負責人，惟僅係名義負責人，業據被告乙○○
    及被告吳昌易二人於供明在卷，且由乙○○之90至94年度之
    綜合所得稅BAN給付清單觀之，被告乙○○並無資力可經營
    公司，足見被告乙○○確係名義負責人，被告乙○○及吳昌
    易二人所辯，被告乙○○僅係名義負責人，未參與公司之經
    營等情尚非無稽，此外，復查無被告乙○○實際負責鉅亮公
    司之營運之證據，並無積極證據足認被告二人有公訴人所指
    之犯行，被告二人犯罪既屬不能證明，自應為無罪之諭知，
參、據上論斷，應依刑事訴訟法第三百零一條第一項前段、第二
    百九十九條第一項前段，修正前商業會計法第七十一條第一
    款、稅捐稽徵法第41條，刑法第十一條、第二條第一項、第
    二十八條、第四十七條第一項、修正前刑法第五十五條、第
    五十六條、第四十一條第一項前段，修正前罰金罰鍰提高標
    準條例第二條，中華民國96年罪犯減刑條例第2條第1項第3
    款、第9條、第7條。判決如主文。
中    華    民    國    97    年    11    月    25    日
                  刑事第一庭    審判長法  官  林宜民
                                      法  官  許惠瑜
                                      法  官  林清鈞
以上正本證明與原本無異。
如不服本判決應於收受判決後10日內向本院提出上訴書狀，並應
敘述具體理由；其未敘述上訴理由者，應於上訴期間屆滿後20日
內向本院補提理由書（均須按他造當事人之人數附繕本）「切勿
逕送上級法院」。
                                書記官  陳貴卿
中    華    民    國    97    年    11    月    25    日
附錄論罪科刑法條
商業會計法第71條
商業負責人、主辦及經辦會計人員或依法受託代他人處理會計事
務之人員有下列情事之一者，處5年以下有期徒刑、拘役或科或
併科新臺幣60萬元以下罰金：
一、以明知為不實之事項，而填製會計憑證或記入帳冊。


司法院資訊處製作；財團法人民間司法改革基金會備份。
